臺灣高等法院刑事判決　　　　　　 99年度上更(一)字第554號
上　訴　人
即　被　告　連培森
上列上訴人因誣告案件，不服台灣台北地方法院九十七年度訴字
第一七九五號，中華民國九十七年十二月三十一日第一審判決（
起訴案號：台灣台北地方法院檢察署九十七年度偵字第一九六三
七號），提起上訴，本院判決如下：
    主  文
原判決撤銷。
連培森意圖他人受刑事處分，向該管公務員誣告，處有期徒刑貳
月。
    事  實
一、連培森與張美惠前有債務糾紛，約於民國九十六年八月二十
    九日下午六點左右，在臺北市○○區○○路與信義路口協商
    債務問題，二人見面後轉往位於臺北市○○區○○路一四二
    號之海水海產店核對帳務，張美惠並邀蔣興台到場。連培森
    明知張美惠、蔣興台並未與六、七名真實姓名年籍均不詳之
    成年男子將之強押至臺北市○○區○○路一四二號海水海產
    店，並以如不簽本票，即將之載往掩埋場活埋等語施以恐嚇
    ，蔣興台或他人亦未持利剪強迫其簽立本票之事實；竟基於
    使張美惠、蔣興台受刑事處分之意圖，於九十六年八月三十
    日中午十二點二十一分左右，前往臺北市政府警察局信義分
    局五分埔派出所，捏造張美惠、蔣興台與六名真實姓名年籍
    均不詳之成年男子限制其行動自由，及蔣興台與六名真實姓
    名年籍均不詳之成年男子持利剪強迫其簽立本票三張（票號
    ：386403、386404、386405，到期日分別為九十六年八月二
    十五日、九十六年九月二十五日、九十六年十月二十五日，
    面額均為新台幣【以下同】五十萬元，下稱本案本票）等虛
    構之不實事項，向有權接受申告而開始偵查程序之警察機關
    提出，誣指張美惠、蔣興台涉有恐嚇、妨害自由等罪嫌。嗣
    張美惠、蔣興台經臺灣臺北地方法院檢察署檢察官於九十七
    年二月二十七日以九十六年度偵字第二四一三七號為不起訴
    處分，並經臺灣高等法院檢察署以九十七年度上聲議字第一
    ０三七號駁回其再議確定。
二、案經蔣興台訴由臺灣板橋地方法院檢察署檢察官呈請臺灣高
    等法院檢察署檢察長令轉臺灣臺北地方法院檢察署檢察官偵
    查起訴。
    理  由
壹、程序方面：
一、按被告以外之人於審判外之言詞或書面陳述，除法律有規定
    者外，不得作為證據；被告以外之人於檢察事務官、司法警
    察官或司法警察調查中所為之陳述，與審判中不符時，其先
    前之陳述具有較可信之特別情況，且為證明犯罪事實存否所
    必要者，得為證據，刑事訴訟法第一百五十九條、第一百五
    十九條之二分別定有明文。是被告以外之人於檢察事務官、
    司法警察官或司法警察調查中所為之供述，原屬該等之人於
    審判外之言詞或書面陳述，僅於有前揭第一百五十九條之二
    或其他法律例外規定之情形，始得採為證據。本件證人蔣興
    台於檢察事務官詢問時之陳述，既屬被告以外之人於審判外
    陳述，而為傳聞，且該陳述不具有刑事訴訟法第一百五十九
    條之二所規定之排除情形、上訴人即被告連培森對此證據能
    力亦表爭執，則證人蔣興台於檢察事務官詢問時之陳述，不
    具有證據能力。
二、次按被告以外之人於審判外之陳述雖不符刑事訴訟法第一百
    五十九條之一至之四等四條之規定，而經當事人於審判程序
    同意作為證據，法院審酌該言詞陳述或書面陳述作成時之情
    況，認為適當者，亦得為證據；當事人、代理人或辯護人於
    法院調查證據時，知有刑事訴訟法第一百五十九條第一項不
    得為證據之情形，而未於言詞辯論終結前聲明異議者，視為
    有前項之同意，同法第一百五十九條之五定有明文。立法意
    旨在於傳聞證據未經當事人之反對詰問予以核實，原則上先
    予排除。惟若當事人已放棄反對詰問權，於審判程序中表明
    同意該等傳聞證據可作為證據；或於言詞辯論終結前未聲明
    異議，基於尊重當事人對傳聞證據之處分權，及證據資料愈
    豐富，愈有助於真實發見之理念，且強化言詞辯論主義，使
    訴訟程序得以順暢進行，上開傳聞證據亦均具有證據能力。
    本件除前述外，下列所引用被告以外之人於審判外之供述或
    非供述證據，因公訴人及被告已於原審準備程序中表示無意
    見，且迄至本院言詞辯論終結前未再聲明異議，本院審酌上
    開供述或非供述等證據資料製作時之情況，並無不當取供及
    證明力明顯過低之瑕疵，認以之作為證據應屬適當，揆諸前
    開規定，應認前揭證據資料有證據能力。
貳、實體方面：
一、訊據被告矢口否認有上揭誣告之犯行，辯稱：我當時有去派
    出所，沒有誣告的意思，三張本票確實是當時簽發的，我確
    實有被脅迫才簽三張本票云云（詳本院卷第三四頁反面）。
    經查：
  (一)證人即告訴人蔣興台於另案被訴恐嚇案件時供稱：當天他們
    都到場後我才到的。當天被告並未簽本票，對帳時被告與張
    美惠有爭執，但沒有吵的很兇等語（詳偵字第二四一三七號
    影卷第二一頁）。證人即被害人張美惠於另案被訴妨害自由
    案件時供稱：被告八十三年間自稱作房屋包銷，其遂陸續投
    資二百多萬元，被告有還五十萬元左右，最後協議還一百五
    十萬元，因被告一直要求不要告他，直到九十七年八月初才
    交付本案本票三張。其於九十六年八月二十九日當天踏出海
    產店沒多久，被告也開車離開等語（詳偵字第二四一三七號
    影卷第二０、二一頁）。由證人蔣興台、張美惠前述證言可
    知，被告因與證人張美惠有債務糾紛，相約於九十六年八月
    二十九日下午六點左右，在臺北市○○區○○路與信義路口
    見面，二人依約前往見面後，再轉往位於臺北市○○區○○
    路一四二號之海水海產店商討債務問題，證人張美惠並邀證
    人蔣興台前往海水海產店會合等情，堪予認定。
  (二)證人蔣興台、張美惠均否認有偕同另六名真實姓名年籍均不
    詳之男子前往海水海產店，並持利剪恐嚇被告之事實，亦否
    認有脅迫被告簽立本案本票之行為。而被告對所指遭人自臺
    北市○○區○○路與信義路口押往海水海產店之過程，或稱
    遭包括證人蔣興台在內之七名男子強押（詳偵字第二四一三
    七號影卷第一三頁），或稱有二、三個（詳原審卷第三０頁
    ），已不相符。再證人即海水海產店之負責人嚴海水於原審
    結證稱：其於臺北市○○區○○路一四二號經營海水海產店
    ，距離松德路及信義路口步行約二十分鐘，營業時間從下午
    五點到次日凌晨三點。因時間比較久，九十六年八月二十九
    日當天有無營業已沒有什麼印象，平常除非有事情，都沒有
    休息，也沒有固定休息時間，店內尚有總經理陳忠正及二位
    歐巴桑。店內約可擺十桌，有一桌四、五人的，也有一桌七
    、八人的，沒有包廂。九十六年一月到現在都沒有人在其店
    內吵架或喝酒鬧事，如果有人吵架就會報警。其不認識被告
    、蔣興台、張美惠等人，被告（當庭指認）在今年有前往其
    店內說他被誣告，要其出庭說他去那邊被怎樣，按呢按呢，
    沒有具體說內容，當時剛開門營業很忙，其告稱他講的事情
    其不知道，沒有看到，出庭沒有辦法這樣說。被告只要求其
    出庭依所稱作證，並未向其他歐巴桑說什麼。除了該次以外
    ，對被告完全無印象等語（詳原審卷第二七至二八頁反面）
    ；於偵查時結證稱：九十六年八月二十九日當天沒有看到有
    人拿剪刀揮來揮去，其店很小，如果有的話，應該看得到等
    語（詳偵字第二四一三七號影卷第九０頁）。又證人即海水
    海產店之總經理陳忠正於原審結證稱：其與嚴海水是海水海
    產店之合夥人，九十六年八月二十九日當天有上班，對被告
    、蔣興台、張美惠等人均無印象，近一、二年來也沒有沒在
    店裡吵架，店內是開放空間，客人在店裡用餐發生事情都可
    以看到等語（詳原審卷第二九至三０頁）。據上，可知海水
    海產店內僅有容納四、五或七、八人之餐桌十桌之空間，亦
    無包廂等隱蔽之用餐地點，倘被告於該址確有遭七、八名男
    子持利剪恐嚇之情，證人嚴海水及陳忠正或其他店內員工應
    均可察覺，惟證人嚴海水及陳忠正於九十六年八月二十九日
    下午六點至十點期間卻未察覺任何異常情事，且對被告毫無
    印象，則被告告訴意旨所稱其自臺北市○○區○○路與信義
    路口遭證人張美惠及證人蔣興台等七、八名真實姓名年籍均
    不詳之男子將之強押至海水海產店，並稱欲將之載往掩埋場
    活埋云云，及持利剪強迫其簽立本案本票等情是否屬實，即
    非無疑。另倘證人蔣興台、張美惠確有將被告約出見面後，
    強迫被告簽立本案本票之計畫，且已順利進入被告車內，而
    得以控制被告之行動，理應將被告押往人跡稀少之處，以方
    便對被告實施恐嚇行為，以強迫其簽立本案本票，豈有選擇
    店內均無任何可遮蔽員工視線之位置，且經營者與二人毫不
    相識之海水海產店，作為實施恐嚇行為地點之可能？況被告
    於原審辯稱海水海產店之女性員工聽聞證人蔣興台告以要修
    理被告云云（詳原審卷第一一頁），卻於原審審理期日前至
    海水海產店一再要求證人嚴海水出庭證稱其遭人強押並持利
    剪恐嚇及強迫簽立本票之事，而非探訪所稱女性員工，所辯
    自無可採信。
  (三)本案本票之面額均為五十萬元，發票日均為九十六年八月五
    日，到期日則分別為九十六年八月二十五日、九十六年九月
    二十五日、九十六年十月二十五日等情，有本票影本三張可
    憑（見偵字第二四一三七號影卷第三五頁），與證人張美惠
    所稱被告係於九十六年八月初交付之語（詳偵字第二四一三
    七號影卷第二０頁）互核相符，顯見被告乃因同意按月清償
    五十萬元予證人張美惠始簽發本案本票。其次，倘本案本票
    係被告於九十六年八月二十九日被迫簽發，證人蔣興台、張
    美惠雖可迫使被告偽填發票日為九十六年八月五日，惟其二
    人何須要求被告倒填本票之到期日，減少證人張美惠票據提
    示期限？由此益證被告所辯並非事實。
  (四)綜上，本件證據明確，被告犯行堪以認定，自應依法論科。
二、核被告所為，係犯刑法第一百六十九條第一項誣告罪。原審
    據以論科，固非無見。惟：(一)原審誤就證人蔣興台於檢察事
    務官詢問時之陳述，認係於檢察官訊問時結證稱：如何如何
    等語（見原審判決第二頁倒數第七至十一行），且未就該陳
    述如何適用刑事訴訟法第一百五十九條之一第二項規定，即
    認有證據能力，自有未洽；(二)被告係意圖他人受刑事處分，
    原判決主文認係意圖他人受懲戒處分，顯有未當；(三)原審未
    及審酌被告業於九十八年八月十日與告訴人之一蔣興台達成
    和解乙情，亦有未合。被告以否認犯行為由上訴，指摘原審
    判決不當，雖無理由，然原審既有上揭未洽之處，自應由本
    院予以撤銷改判。爰審酌被告因無力清償本案本票，竟利用
    與張美慧協商之機會，誣指張美惠及蔣興台有妨害自由、恐
    嚇、強制等犯行，企圖豁免清償之責，犯後復一再要求證人
    嚴海水就其未親身見聞之事項作證，及事後業與告訴人之一
    蔣興台達成和解，有收據一份在卷可稽（見本院卷第二三頁
    ）等一切情狀，量處如主文第二項所示之刑。
據上論斷，應依刑事訴訟法第三百六十九條第一項前段、第三百
六十四條、第二百九十九條第一項前段，刑法第一百六十九條第
一項，判決如主文。
本案經檢察官陳國鳴到庭執行職務。
中    華    民    國   100    年    2     月    22    日
                  刑事第十七庭  審判長法  官  王炳梁
                                      法  官  陳世宗
                                      法  官  陳憲裕
以上正本證明與原本無異。
如不服本判決，應於收受送達後10日內向本院提出上訴書狀，其
未敘述上訴之理由者並得於提起上訴後10日內向本院補提理由書
（均須按他造當事人之人數附繕本）「切勿逕送上級法院」。
                                      書記官  張玉如
中    華    民    國   100    年    2     月    22    日
附錄：本案論罪科刑法條全文
刑法第一百六十九條第一項：
意圖他人受刑事或懲戒處分，向該管公務員誣告者，處 7 年以
下有期徒刑。